【裁判字號】    96,上更(二),687
【裁判日期】    970129
【裁判案由】    偽造有價證券
【裁判全文】
臺灣高等法院刑事判決             96年度上更(二)字第687號
上  訴  人
即  被  告  丙○○
指定辯護人  本院公設辯護人  甲○○
上列上訴人因偽造有價證券案件，不服臺灣士林地方法院89年度
訴字第326號，中華民國89年9月28日第一審判決（起訴案號：臺
灣士林地方法院檢察署89年度偵字第4143號），提起上訴，經判
決後，由最高法院第二次發回更審，本院判決如下：
    主  文
原判決撤銷。
丙○○行使偽造私文書，足以生損害於他人，處有期徒刑陸月，
減為有期徒刑月，如易科罰金，以銀元佰元（即新臺幣玖佰
元）折算壹日。緩刑年。
附表所示具債權憑證性質之本票影本壹紙上，偽造之「丁○○」
署押壹枚沒收。
    事  實
一、丙○○自民國八十四年間某日起，即以簽發票據方式向乙○○（另經檢察官不起訴處分確定在案）借貸金錢，迄八十五
    年三月間，丙○○已積欠乙○○新臺幣（下同）約六百萬元
    之債務未償，乙○○為求債權有所保障，遂要求丙○○交付
    以其父丁○○為發票人之本票供擔保，詎丙○○並未徵得其
    父丁○○之同意，竟於八十五年三月間某日，在其位於臺中
    市○○路○段三四六巷二十五弄十二號二十四樓住處內，於
    乙○○事先交付，已填妥受款人「乙○○」、金額新臺幣「
    六百萬元正」之空白本票發票人欄上，偽簽其父丁○○之署
    押一枚，並填載丁○○之地址為臺北市○○區○○路二段三
    四九號二樓，旋以其自己印章一枚加蓋於另一發票人欄形成
    共同發票人，惟其時票載發票日尚屬空白，該本票因欠缺該
    應記載事項，為僅具債權憑證性質之私文書。丙○○偽造丁○○名義之私文書後，即當場交付乙○○而行使之，供其債
    務之擔保，致足生損害於丁○○及持票人乙○○。嗣因丙○○無法履行其債務，乙○○即持其後由不詳之人，於不詳時
    地在該本票上填妥「票載發票日」為「八十三年三月二十一
    日」，及不詳者在不詳時、地，委由不知情之刻印者所偽刻
    之「丁○○」印章一枚，蓋用印文於丙○○所偽簽之發票人
    丁○○署押之下及受款人之刪改處（共二枚），而完成發票
    行為後之如附表所示之本票一紙，持向臺灣臺中地方法院對
    丁○○、丙○○父子聲請本票裁定強制執行，丁○○於接獲
    該本票裁定後，始知上情。
二、案經被害人丁○○訴由臺灣士林地方法院檢察署檢察官偵查
    起訴。
    理  由
一、證據能力部分：
  (一)按刑事訴訟法第一百五十八條之三規定：「證人、鑑定人依
    法應具結而未具結者，其證言或鑑定意見，不得作為證據」
    所謂「依法應具結而未具結者」，係指檢察官或法官依刑事
    訴訟法第一百七十五條之規定，以證人身分傳喚被告以外之
    人到庭作證，或雖非以證人身分傳喚到庭，而於訊問調查過
    程中，轉換為證人身分為調查時，此時其等供述之身分為證
    人，則檢察官、法官自應依本法第一百八十六條有關具結之
    規定，命證人供前或供後具結，其陳述始符合第一百五十八
    條之三之規定，而有證據能力。若檢察官或法官非以證人身
    分傳喚訊問時，其身分既非證人，即與「依法應具結」之要
    件不合，縱未命其具結，純屬檢察官或法官調查證據職權之
    適法行使，當無違法可言。而前揭不論係本案或他案在檢察
    官面前作成未經具結之陳述筆錄，係屬被告以外之人於偵查
    中向檢察官所為之陳述，本質上屬於傳聞證據，基於保障被
    告在憲法上之基本訴訟權，如已經法院傳喚到庭具結而為陳
    述，並經被告之反對詰問，前揭非以證人身分而在檢察官面
    前未經具結之陳述筆錄，除顯有不可信之情況者外，得為證
    據。又非以證人之身分在審判中之陳述筆錄，倘該被告以外
    之人已經法院以證人身分傳喚到庭並經具結作證，且由被告
    為反對詰問，該未經具結之陳述筆錄因屬審判上之陳述，自
    有證據能力；不能因陳述人未經具結，即一律適用本法第一
    百五十八條之三之規定，排除其證據能力（最高法院九十六
    年度台上字第三五二七號判決意旨參照）。經查：證人即被
    害人乙○○於偵查時，非以證人身分而係以被告身分所為之
    供述（臺灣士林地方法院檢察署八十八年度他字第一○四五
    號偵卷一四頁背面），其身分既非證人，即與「依法應具結
    」之要件不合，縱未命其具結，純屬檢察官調查證據職權之
    適法行使，當無違法。況被害人乙○○於原審、本院前審及
    本院審理程序中業以證人身分具結而為陳述（原審卷一九、
    二○、二三、二四頁，本院上訴卷二四至二六頁，本院更(一)
    審二三至二六頁，本院卷五一頁正背面）；其於本院更(一)審
    及本院審理程序中復經上訴人即被告丙○○及其辯護人之反
    對詰問，衡諸上開判決意旨，其在檢察官前未經具結之陳述
    ，同有證據能力。
  (二)另本件認定事實所引用之本件卷證所有證據（文書證據），
    檢察官、被告及辯護人於本院均未主張排除前開書證之證據
    能力，且迄於本院言詞辯論終結前均未表示異議（本院卷三
    五頁背面、五○頁背面），本院經審酌前開書證作成時之情
    況，並非公務員違背法定程序所取得，亦無刑事訴訟法第一
    百五十九條之四顯有不可信之情況，或有不宜作為證據之情
    事，依刑事訴訟法第一百五十九條之四、第一百五十九條之
    五第二項之規定，亦得為證據。
二、訊據被告迭於偵查、原審、本院前審及本院審理中，坦承其
    未經其父丁○○之同意，偽造如附表所示丁○○之署押一枚
    為本票發票人並書寫其地址等情不諱（第一○四五號偵卷一
    五頁，第四一四三號偵卷一三頁背面，第一○三三二號偵卷
    二三頁背面，原審卷一七、二一頁，本院上訴卷二三、五三
    頁，本院更(一)卷二四、一四四頁，本院卷三四頁背面、三五
    、五○頁背面），核與告訴人丁○○指訴其未同意被告於本
    案本票上簽名其為發票人之事實相符（本院上訴卷三八頁）
    ；證人乙○○亦一再證稱系爭本票上，發票人欄丁○○之署
    押及地址，確係被告交付後已簽妥等情（原審卷二○頁，本
    院上訴卷二五頁，本院更(一)卷二五頁），被告亦自承系爭本
    票上，發票人欄其父丁○○之署押及地址確係其所偽造無訛
    ，復有如附表所示僅具債權憑證性質之私文書（本票）影本
    一紙在卷可佐（第一○四五號偵卷七頁），是被告確有上揭
    事實欄所載之犯行洵堪認定。至被告雖於本院辯稱其並無行
    使私文書之行為云云，然被告確有將該偽造丁○○署押之本
    票（具債權憑證之私文書）交予乙○○一節，已據被告坦承
    ：「系爭本票係在其臺中市○○路住處偽造丁○○之簽名後
    當場交給乙○○的」（同上偵卷一五頁，本院卷五一頁背面
    ），並據證人乙○○證述明確（同上偵卷一四頁背面），從
    而被告有行使偽造私文書之行為殆無疑義，所辯不足採信。
三、至於系爭本票影本上，發票人欄及受款人欄下方刪改處之「
    丁○○」印文二枚（同上偵卷七頁）究係何人所蓋及該具債
    權憑證性質之本票交付地點等節：經查：
  (一)證人乙○○固指稱卷附本票影本上，發票人欄上丁○○之印
    文及付款人欄下方刪改處丁○○之印文，均係被告所蓋用云
    云。惟已為被告堅詞否認，並供稱：該偽造之丁○○印章，
    係乙○○當場取出並親自蓋用印文於所偽造之發票人丁○○
    署押之下及付款人欄刪改處等語（原審卷一七頁，本院上訴
    卷二三頁，本院更(一)卷二四、一二三頁，本院卷三五頁），
    雙方各執一詞，復均稱當場除彼等外，並無第三人可證明該
    事實之真象，故依罪疑惟輕原則，佐以被告與證人乙○○就
    該事實利害相反等情，自難徒憑證人乙○○片面之指證，即
    逕認被告涉有該偽造丁○○印章、印文之犯行。故僅足認定
    系爭本票影本上係被告偽造其父丁○○之署押交付乙○○後
    ，由不詳者在不詳時、地，委由不知情之刻印者所偽刻之「
    丁○○」印章一枚，蓋用印文於丙○○所偽簽之發票人丁○○署押之下及受款人之刪改處。
  (二)再該具債權憑證性質之本票交付地點，迭據被告於偵查、原
    審、本院前審及本院均供稱：「系爭本票係在臺中市○○路
    ○段三四六巷二十五弄十二號二十四樓其住處偽造丁○○之
    簽名後交給乙○○的」（第一○四五號偵卷一五頁，原審卷
    一七頁，本院更(一)卷二三、二四頁，本院卷三五頁），被告
    就乙○○係於上載處所交付系爭本票予伊偽造乙○○署押一
    節，自始均為一致之陳述，而稽之乙○○於偵查中同證稱：
    「系爭本票是丙○○交給伊的，他生意上週轉，而向伊借錢
    共約八百多萬元，本票係八十五年借錢時做擔保，是在臺中
    市丙○○住的地方給伊的」等語（第一○四五號偵卷一四頁
    背面），於本院復證稱偵查中確為如此之供述（本院卷五一
    頁），堪認被告所供交付地點一節應屬實情。雖證人乙○○
    嗣於原審、本院前審及本院翻異改稱：「交付本票之地點係
    臺中市北屯區同樂巷十四之二號，也就是在伊跟丙○○及陳
    慶諒、王百祿合夥的汽車修配廠辦公室內」等語（原審卷二
    三頁背面、二五頁，本院上訴卷二五頁，本院更(一)卷二五頁
    ，本院卷五一頁），惟徵之被告就交付地點自始為相同之供
    述，核與證人乙○○於偵查中之證述復相一致，自較可採，
    證人乙○○事後翻異之詞，不足採信。綜上說明，本案事證
    明確，被告犯行洵堪認定，應依法論科。
四、法律適用之比較說明及論罪理由：
  (一)被告行為時之刑法第四十一條第一項前段規定：「犯最重本
    刑為五年以下有期徒刑以下之刑之罪，而受六個月以下有期
    徒刑或拘役之宣告，因身體、教育、職業、家庭之關係或其
    他正當事由，執行顯有困難者，得以一元以上三元以下折算
    一日，易科罰金」。又被告行為時之易科罰金折算標準，修
    正前罰金罰鍰提高標準條例第二條前段（現已刪除）規定，
    就其原定數額提高為一百倍折算一日，則被告行為時之易科
    罰金折算標準，應以銀元三百元折算一日，經折算為新臺幣
    後，應以新臺幣九百元折算為一日。惟修正後刑法第四十一
    條第一項前段則規定：「犯最重本刑為五年以下有期徒刑以
    下之刑之罪，而受六個月以下有期徒刑或拘役之宣告者，得
    以新臺幣一千元、二千元或三千元折算一日，易科罰金」，
    比較修正前後之易科罰金折算標準，以修正前之規定較有利
    於被告，自應適用修正前刑法第四十一條第一項前段規定，
    定被告易科罰金之折算標準。
  (二)按行使偽造私文書罪只須有足生損害於公眾或他人之危險即
    可，並非以確有損害事實之發生為構成要件；又未記載發票
    日期之本票，因欠缺票據法上規定應記載之事項，固不認其
    具有票據之效力，而不得視為有價證券，惟依其書面記載，
    如足以表示由發票人無條件付款之文義，仍不失為具有債權
    憑證性質之私文書（最高法院八十四年度台非字第三號判決
    、八十五年度台上字第四九五號判決意旨參照）。
  (三)查如附表所示僅具債權憑證性質之本票，在被告偽簽其父丁○○署押及地址交付乙○○後，始由不詳之第三者偽造「票
    載發票日為八十五年三月二十一日」（詳後六(二)所述），亦
    即被告為偽造署押行為時，該本票因欠缺「發票年月日」之
    法定應記載事項，尚非票據法上之票據，不得論以偽造有價
    證券罪，惟被告所為已足表示其父丁○○願負擔該本票所載
    內容之給付義務，嗣並交付乙○○以資取信，供為其債務之
    擔保，雖該本票尚屬空白票據，惟據其記載以觀，已具債權
    憑證之性質無疑，應屬私文書，並足生損害於其父丁○○及
    持票人乙○○。核被告所為係犯刑法第二百十六條、第二百
    十條之行使偽造私文書之罪，其偽造丁○○署押之行為，為
    偽造私文書之部分行為，又偽造私文書後持以行使，偽造之
    低度行為復為行使之高度行為所吸收，均不另論罪。至公訴
    意旨雖未就被告行使偽造私文書犯行起訴，惟因該部分事實
    業經起訴事實所述及，自為起訴效力所及，本院自得予以審
    理，併此敘明。
五、原判決撤銷及科刑理由：
  (一)原審經審理結果，為被告論罪科刑之判決，固非全屬無見。
    ，惟查：(1)被告所為係犯上揭行使偽造私文書之罪，原審未
    察，認被告係犯偽造有價証券之罪，並諭知偽造之「丁○○
    」印章一枚及印文二枚均予沒收，核與事實未符，尚有違誤
    ；(2)中華民國九十六年罪犯減刑條例經總統於九十六年七月
    四日公佈，依該條例第十六條規定，並自九十六年七月十六
    日生效，原審未及審酌適用，同非適法。被告否認有行使偽
    造私文書之行為，雖不足採，惟其以無偽造有價證券犯行提
    起上訴，則非無理由，另原判決復有上揭之可議，自屬無可
    維持，應由本院予以撤銷改判。
  (二)爰審酌被告為求其債務之擔保，竟偽造其父丁○○署押之債
    權憑證之文書並持以行使，自足生損害於丁○○及持票人乙○○，及其犯罪動機、目的、手段、嗣與乙○○就該債務成
    立和解（本院卷五六頁）等一切情狀，量處被告有期徒刑六
    月。又被告所犯上揭之罪，犯罪時間係在中華民國九十六年
    四月二十四日以前，而所犯之罪復合於中華民國九十六年罪
    犯減刑條例之減刑條件，爰依法減其宣告刑二分之一為有期
    徒刑三月，併諭知易科罰金之折算標準，以資懲儆。
  (三)末查被告前未曾受有期徒刑以上刑之宣告，有本院被告前案
    紀錄表在卷可參（本院卷一二頁），被告因一時失慮致罹刑
    典，惟已坦承犯錯，嗣與乙○○成立和解，並有和解書影本
    在卷可稽（本院卷五六頁），堪認其經此偵審程序之教訓，
    當知所警惕而信無再犯之虞，是本院認上開所宣告之刑，以
    暫不執行為適當，併予宣告緩刑三年，以啟自新。至被告行
    為後，刑法第七十四條緩刑之規定，固於九十五年七月一日
    修正施行，然被告犯罪在新法施行前，於新法施行後，緩刑
    之宣告，應逕行依新法第七十四條之規定為據，而無新舊法
    比較之問題（最高法院九十五年第八次刑事庭會議決議七意
    旨參照），附此敘明。
  (四)沒收部分：
    如附表所示具債權憑證性質之本票影本一紙上，被告所偽造
    之丁○○署押一枚，應依刑法第二百十九條規定，宣告沒收
    。又按刑罰之沒收，有採義務沒收主義之應沒收與採職權沒
    收主義之得沒收二種規定，二者固有沒收物之所有權不問屬
    於犯罪行為人與否及屬於犯罪行為人所有為限之區分，然此
    二種沒收均為從刑之一種，依主從不可分原則，俱應附隨於
    主刑而存在。故不論應沒收或得沒收，皆須與該犯罪行為人
    之犯罪有直接關係者，始得附隨於主刑而同時宣告之，倘無
    任何關聯，即無所附麗（最高法院九十六年度台上字第五六
    四○號判決意旨參照）。經查：由姓名年籍不詳之人所偽刻
    丁○○之印章一枚，並持以蓋用於系爭僅具債權憑證性質本
    票上之印文二枚，既與本件被告之犯行無直接關聯，揆之上
    揭判決意旨，自均毋庸宣告沒收。另偽造之丁○○地址部分
    ，雖係被告供犯罪之用而書寫，惟該具債權憑證性質之本票
    既已交付乙○○，已非被告所有，即與沒收之要件不符；再
    系爭本票原本，業據乙○○迭次供稱：「伊前因多次搬家之
    故，已經將該本票丟棄，伊以為已經判決完了不需要」等語
    明確（本院更(一)卷二六頁，本院卷五一頁背面），堪認業已
    滅失，爰無庸就偽造署押部分諭知沒收，併此敘明。
六、公訴意旨另以：被告丙○○於八十五年間，意圖供行使之用
    ，在如附表所示乙○○已填妥金額、日期之空白本票上，除
    偽簽其父丁○○之署押外，復偽刻丁○○之印章蓋用其上，
    因認被告丙○○尚涉有刑法第二百零一條第一項偽造有價證
    券罪嫌云云。經查：
  (一)按犯罪事實應依證據認定之，無證據不得認定犯罪事實；又
    不能證明犯罪者，應諭知無罪之判決，刑事訴訟法第一百五
    十四條第二項，第三百零一條第一項分別定有明文。而告訴
    人之告訴，係以使被告受刑事訴追為目的，是其陳述是否與
    事實相符，仍應調查其他證據以資審認（最高法院五十二年
    台上字第一三○○號判例意旨參照）。且所謂證據，須適於
    為被告犯罪事實之證明者，始得為斷罪之資料；如未能發現
    相當證據，或證據不足以證明，自不能以推測或擬制之方法
    ，以為裁判之基礎（最高法院二十九年上字第三一○五號、
    四十年台上字第八六號判決意旨參照）。再刑事訴訟上證明
    之資料，無論其為直接或間接證據，均須達於通常一般之人
    均不致有所懷疑，而得確信其為真實之程度，始得據為有罪
    之認定，若其關於被告是否犯罪之證明未能達此程度，而有
    合理懷疑之存在，致使無從形成有罪之確信，根據「罪證有
    疑，利於被告」之證據法則，即不得遽為不利被告之認定（
    最高法院七十六年台上字第四九八六號判例意旨參照）。次
    按刑事訴訟法第一百六十一條第一項規定：檢察官就被告犯
    罪事實，應負舉證責任，並指出證明之方法。因此，檢察官
    對於起訴之犯罪事實，應負提出證據及說服之實質舉證責任
    。倘其所提出之證據，不足為被告有罪之積極證明，或其指
    出證明之方法，無從說服法院以形成被告有罪之心證，基於
    無罪推定之原則，自應為被告無罪判決之諭知（最高法院九
    十二年台上字第一二八號判例參照）。
  (二)訊據被告丙○○自始堅詞否認有偽造有價證券犯行，辯稱：
    乙○○持本票至伊住處要求伊簽發時，當時本票上，乙○○
    已先行填妥受款人「乙○○」、金額新臺幣「六百萬元正」
    ，惟並未填載發票人及票載發票日，乙○○要求伊在發票人
    上偽簽父親丁○○署押為發票人，伊在發票人欄除偽簽丁○○署押及地址外，復蓋用自己印文後交予乙○○，乙○○旋
    即取出丁○○之印章蓋用於發票人丁○○上及受款人欄下方
    刪改處上，然當時之票載發票日仍屬空白，不知後來如何被
    補簽發票日云云。經查：
  1.上揭起訴意旨所載事實，固經證人乙○○迭於偵查、本院前
    審及本院審理中證述在卷（第一○四五號偵卷一五頁，本院
    上訴卷二五頁，本院卷五一頁），且有附表所示之本票影本
    一紙附卷可稽（第一○四五號偵卷七頁）。然本案除證人乙○○前開供述外，並無其他積極證據足資證明被告確有前開
    犯行，是否僅得依證人乙○○片面指證，即認定被告確有前
    開偽造有價證券犯行，洵非無疑。再徵諸證人乙○○於原審
    及本院上訴審時先為證稱「伊交付系爭空白本票時，已先填
    妥受款人、金額及票載發票日」等情（原審卷二○頁、本院
    上訴卷二四頁），惟於本院更(一)審及本院審理時則改稱「伊
    先行填妥受款人及金額而已，至於票載發票日係被告拿回偽
    簽其父丁○○署押後，交付該本票時已填妥」云云（本院更
    (一)卷二三、一二三、一二四頁，本院卷五一頁正背面），所
    證前後明顯不一，自不足徒憑證人乙○○先後不一之指訴，
    即入被告於罪。
  2.又本院前審復將系爭本票影本，連同被告平日之筆跡，先後
    委請法務部調查局及內政部警政署刑事警察局鑑定該本票影
    本上發票日期是否確為被告之筆跡，惟雖均因所送僅少量國
    字、數字，筆劃線條簡單，不易表現書寫者之筆跡特定或「
    八五、三、二一」筆跡，筆劃簡單，特徵不明，均無法鑑定
    等情，有法務部調查局九十三年十二月二日調科貳字第○九
    三○○四七四八五○號函及內政部警政署刑事警察局九十三
    年十二月二十八日刑鑑字第○九三○二五六二七七號函在卷
    可憑（本院更(一)卷一三二、一三五頁）；然經本院以肉眼審
    視如附表之本票影本上發票日，字跡工整，筆法筆直，與被
    告所書丁○○及其地址之筆跡係較蒼勁有力而不羈，迥不相
    同，堪認該發票日應非被告所書寫。被告於交付系爭僅具債
    權憑證性質之本票予乙○○時，既欠缺發票年月日之法定應
    記載事項，復無證據證明係被告授權乙○○或他人填載該本
    票上之發票日以完成發票行為後為行使，自難令被告負偽造
    有價證券罪責。況證人乙○○於本院更(一)審及本院均否認其
    有填載發票日之行為，亦無積極證據證明係乙○○所填載，
    是以益難因此而論以被告有偽造有價證券犯行。是不能證明
    被告此部分犯罪，惟因與前揭經起訴論罪部分有一部分事實
    及全部事實之關係，爰不另為無罪之諭知，附此敘明。
據上論斷，應依刑事訴訟法第三百六十九條第一項前段、第三百
六十四條、第二百九十九條第一項前段，刑法第二條第一項、第
二百十六條、第二百十條、第二百十九條、（修正前）第四十一
條、第七十四條第一項第一款，中華民國九十六年罪犯減刑條例
第二條第一項第三款、第七條、第九條，判決如主文。
本案經檢察官王壬貴到庭執行職務。
中    華    民    國    97    年    1    月    29    日
                刑事刑事第十八庭審判長法  官  溫耀源
                                      法  官  周政達
                                      法  官  段景榕
以上正本證明與原本無異。
如不服本判決，應於收受送達後十日內向本院提出上訴書狀，其
未敘述上訴之理由者並得於提起上訴後十日內向本院補提理由書
（均須按他造當事人之人數附繕本）。
                                      書記官  陳靜姿
中    華    民    國    97    年    1     月    29    日
附錄：本案論罪科刑法條全文
中華民國刑法第216條
行使第 210 條至第 215 條之文書者，依偽造、變造文書或登載
不實事項或使登載不實事項之規定處斷。
中華民國刑法第210條
偽造、變造私文書，足以生損害於公眾或他人者，處五年以下有
期徒刑。
附表：
┌────┬───┬───────┬───────┬────┐
│發票人  │受款人│ 票載發票日   │ 票載發票金額 │到期日  │
│        │      │（民國）      │ （新臺幣）   │        │
├────┼───┼───────┼───────┼────┤
│丁○○（│乙○○│ 八十五年三月 │  陸佰萬元    │未記載  │
│偽造署押│      │ 二十一日     │              │        │
│壹枚）  │      │              │              │        │
│丙○○  │      │              │              │        │
└────┴───┴───────┴───────┴────┘


司法院資訊處製作；財團法人民間司法改革基金會備份。
